【裁判字號】    96,易,2096
【裁判日期】    970131
【裁判案由】    偽造文書
【裁判全文】
臺灣士林地方法院刑事判決              96年度易字第2096號
公  訴  人  臺灣士林地方法院檢察署檢察官
被      告  甲○○
上列被告因偽造文書案件，經檢察官聲請簡易判決處刑（96 年
度偵緝字第722 號），本院士林簡易庭認不宜以簡易判決處刑（
96年度士簡字第1255號），移由本院刑事庭改依通常程序審理，
本院判決如下：
    主  文
甲○○明知為不實之事項，而使公務員登載於職務上所掌之公文
書，足以生損害於公眾，處有期徒刑月，如易科罰金，以銀元
佰元即新台幣玖佰元折算壹日，減為有期徒刑壹月拾伍日，如
易科罰金，以銀元佰元即新台幣玖佰元折算壹日。
    事  實
一、甲○○於民國91年8 月30日向友人乙○○借貸新台幣（下同
    ）180 萬元，並於92年3 月4 日將其所有座落台北縣淡水鎮
    ○○段地號365 號土地（下稱系爭土地）之所有權狀正本交
    付予乙○○以擔保上開債務之清償，其明知系爭土地之所有
    權狀並未遺失，竟基於使公務員登載不實之犯意，於93年2
    月13日前往台北縣淡水鎮○○路233 號之台北縣淡水鎮地政
    事務所，佯以系爭土地所有權狀遺失為由，檢具登記申請書
    、登記清冊及切結書等文件，持向台北縣淡水地政事務所辦
    理系爭土地所有權狀補發事宜，使該地政事務所不知情之承
    辦公務員，先後將此不實事項登載於職務上所掌滅失書狀清
    冊，並登載於該所之公告上，於公告期間屆滿，未經第三人
    異議，該地政事務所據以補發新土地所有權狀予甲○○，足
    生損害於地政機關對於地籍資料管理之正確性。
二、案經乙○○告發暨臺北市政府警察局中山分局報告臺灣士林
    地方法院檢察署檢察官偵查起訴。
    理  由
壹、證據能力之認定
一、按被告以外之人於審判外之陳述，除法律有規定者外，不得
    作為證據，刑事訴訟法第159 條第1 項定有明文；又按證人
    、鑑定人依法應具結而未具結者，其證言或鑑定意見，不得
    作為證據，刑事訴訟法第158 條之3 定有明文，被害人乃被
    告以外之第三人，本質上屬於證人，其陳述被害經過時，亦
    應依上揭人證之法定偵查、審判程序具結陳述，方得作為證
    據，故未依法具結者，依證據絕對排除法則，當然無證據能
    力，而不得作為證據，自不得因當事人於審判程序之同意，
    逕認該未經具結之證言，亦得作為證據，此於適用同法第15
    9 條之5 第2 項所定「視為有前項之同意」之情形者，亦應
    受上揭第158 條之3 規定之限制（最高法院96年台上字第20
    98號判決、93年台上字第6578號判例、94年度台上字第3277
    號判決參照）。本件告訴人乙○○於警詢時所為陳述，為被
    告以外之人於審判外之陳述，而其於偵查中向檢察官所為之
    陳述，係於偵查中就被害經過，向檢察官所為之陳述，其本
    質屬於證人，惟未經具結，且被告甲○○於本院準備程序表
    示不同意告訴人乙○○於警詢時、偵查中之陳述作為證據（
    見本院96年12月17日第2 頁），故告訴人乙○○於警詢時、
    偵查中之陳述均無證據能力。
二、本件認定事實所引用之卷內所有卷證資料（即文書證據），
    均經被告於本院行準備程序時表示不爭執證據能力（見本院
    96年12月17日準備程序筆錄），且迄至言詞辯論終結前未再
    聲明異議，亦無刑事訴訟法第159 條之4 之顯有不可信之情
    況與不得作為證據之情形，則依同法第159 條之5 之規定，
    認定前揭證據資料，均有證據能力。
貳、實體部分
一、訊據被告甲○○固坦承於93年2 月13日，前往台北縣淡水地
    政事務所，以遺失為由，向該地政事務所申請補發系爭土地
    之所有權狀之事實，惟矢口否認有何偽造文書之犯行，並辯
    稱：伊曾將系爭土地之所有權狀交予證人乙○○，但證人乙
    ○○說並未拿取系爭土地之所有權狀，伊以為系爭土地之所
    有權狀遺失，始向地政事務所申請補發新所有權狀云云。經
    查：
(一)上開犯罪事實，業據證人即告訴人乙○○於本院審理時證述
    明確（見本院97年1 月14日審判筆錄第3 頁至第7 頁），並
    有台北縣淡水地政事務所94年10月3 日北縣淡地登字第0940
    011604號函附土地登記申請書、登記清冊、所有權狀遺失切
    結書（附於93年度偵字第18766 號卷第160 頁至第165 頁）
    在卷可稽，應甚明確，堪予認定。
(二)被告雖辯稱：伊曾將系爭土地之所有權狀交予證人乙○○，
    但證人乙○○說並未拿取系爭土地之所有權狀，伊以為系爭
    土地之所有權狀遺失，始向地政事務所申請補發新所有權狀
    云云。惟查，被告於91年8 月30日因向證人乙○○借貸180
    萬元，嗣於92年3 月4 日將系爭土地之所有權狀正本交付予
    乙○○以擔保上開債務之清償等事實，業據被告陳述在卷，
    核與告訴人乙○○於本院審理時證述相符，復有卷附證人乙
    ○○92年3 月4 日出具之保管條乙紙（附於臺灣臺北地方法
    院檢察署95年度偵緝字第2484號卷第24頁）可憑，而觀之該
    保管條上載明「茲保管... ，甲○○所有土地所有權狀座落
    淡水鎮○○段地號0000-0000 號，... 」等文字，是堪認92
    年3 月4 日當日，被告確有將系爭土地之所有權狀交付予證
    人乙○○保管乙情屬實，衡情，被告與證人乙○○既立有上
    開保管條，則被告於向證人乙○○請求返回系爭土地所有權
    狀未果時，被告應循合法管道救濟，方屬合理，豈有僅因證
    人乙○○覆以未收受系爭土地權狀，而誤認系爭土地所有權
    狀遺失之可能，況證人乙○○於本院審理時亦證稱：從92年
    3 月4 日起至93年2 月13日止，被告並未向其索取系爭土地
    之所有權狀（見本院同上審判筆錄第6 頁）等語明確，是被
    告上開所辯，顯係卸責之詞，不足採信。
(三)綜上，被告向證人乙○○請求返回系爭土地所有權狀未果時
    ，被告本應循合法管道救濟，然被告捨此不由，反以謊報所
    有權狀遺失方式處理，使承辦公務員於業務上掌管公文書為
    系爭土地所有權狀遺失之不實登載，自屬違法犯行。本件事
    證明確，被告犯行，堪予認定，應依法論科。
二、按被告行為後，94年2 月2 日修正公布之刑法已於95年7 月
    1 日生效施行，其中第2 條第1 項「行為後法律有變更者，
    適用行為時之法律。但行為後之法律有利於行為人者，適用
    最有利於行為人之法律」之規定，係規範行為後法律變更所
    生新、舊法律比較適用之準據法，並非刑法實體法律，自不
    生行為後法律變更之比較適用問題，故刑法修正施行後，應
    適用該修正後之第2 條第1 項之規定，依「從舊、從輕」之
    原則比較新、舊法律之適用。經查：刑法第214 條使公務員
    登載不實罪，其法定刑有關罰金部分為（銀元）5 百元以下
    罰金。查刑法分則編各罪所定罰金刑之貨幣單位原為銀元，
    修正前刑法第33條第5 款規定：「罰金：1 元（銀元）以上
    。」，而依罰金罰鍰提高標準條例規定，就72年6 月26日前
    修正之刑法部分條文罰金數額提高2 至10倍，其後修正者則
    不提高倍數，並依現行法規所定貨幣單位折算新臺幣條例規
    定，以銀元1 元折算新臺幣3 元。修正後刑法第33條第5 款
    規定：「罰金：新臺幣1000元以上，以百元計算之。」，刑
    法第33條第5 款所定罰金貨幣單位經修正為新臺幣後，刑法
    分則各罪所定罰金刑之貨幣單位亦應配合修正為新臺幣，為
    使刑法分則編各罪所定罰金之最高數額與刑法修正前趨於一
    致，乃增訂刑法施行法第1 條之1 ：「中華民國94年1 月7
    日刑法修正施行後，刑法分則編所定罰金之貨幣單位為新臺
    幣。94年1 月7 日刑法修正時，刑法分則編未修正之條文定
    有罰金者，自94年1 月7 日刑法修正施行後，就其所定數額
    提高為30倍。但72年6 月26日至94年1 月7 日新增或修正之
    條文，就其所定數額提高為3 倍。」。從而，刑法修正後刑
    法分則編各罪所定罰金刑之最高數額，適用刑法施行法第1
    條之1 之規定後，並無不同，即對被告並無有利或不利之情
    形；惟修正後刑法第33條第5 款所定罰金刑最低數額，較之
    修正前提高，自以修正前刑法第33條第5 款規定有利於被告
    。
三、核被告甲○○所為，係犯刑法第214 條使公務員登載不實罪
    。爰審酌被告以謊稱土地所有權狀遺失之方式，而向地政機
    關為不實補發，視地政機關之公務正確性為無物，犯行危害
    難謂非鉅，犯後猶執詞卸責，毫無悔意，並渠等犯罪之動機
    、目的及智識程度等一切情狀（依最高法院95年度第8 次刑
    事庭會議決議六、 (一)之 意旨，修正後刑法第57條之規定
    ，為法院就刑之裁量審認標準見解之明文化，非屬法律之變
    更，無新舊法比較適用之問題），量處如主文所示之刑；又
    中華民國96年罪犯減刑條例業於96年7 月4 日公布，並於96
    年7 月16日施行，而被告犯罪在96年4 月24日以前，依該條
    例第2 條第1 項第3 款之規定，應減其宣告刑二分之一，爰
    為減刑如主文所示。再按犯最重本刑為5 年以下有期徒刑以
    下之刑之罪，依本條例規定減為6 月以下有期徒刑、拘役者
    ，應於為減刑裁判時，併諭知易科罰金折算之標準，中華民
    國96年罪犯減刑條例第9 條定有明文。查修正前刑法第41條
    第1 項前段規定：「犯最重本刑為五年以下有期徒刑以下之
    刑之罪，而受六個月以下有期徒刑或拘役之宣告，因身體、
    教育、職業、家庭之關係或其他正當事由，執行顯有困難者
    ，得以1 元以上3 元以下折算1 日，易科罰金。」，而被告
    行為時之易科罰金折算標準，依95年7 月1 日修正條文施行
    前罰金罰鍰提高標準條例第2 條之規定（該條業經總統於95
    年5 月17日公布刪除，並自95年7 月1 日失效），就其原定
    數額提高為100 倍折算1 日，則被告行為時之易科罰金折算
    標準，應以銀元100 元至300 元折算1 日，經折算為新臺幣
    後，係以新臺幣300 元至900 元折算為1 日；惟修正後之刑
    法第41條第1 項前段則規定：「犯最重本刑為5 年以下有期
    徒刑以下之刑之罪，而受6 個月以下有期徒刑或拘役之宣告
    者，得以新臺幣1000元、2000元或3000元折算1 日，易科罰
    金。」，比較修正前後之易科罰金折算標準，以適用修正前
    刑法第41條第1 項前段及修正前罰金罰鍰提高標準條例第2
    條之規定較有利於被告，故依此諭知易科罰金之折算標準。
據上論斷，應依刑事訴訟法第299 條第1 項前段、第452 條，刑
法第2 條第1 項前段、第214 條、修正前刑法第41條第1 項前段
，刑法施行法第1 條之1 ，修正前罰金罰鍰提高標準條例第2 條
，現行法規所定貨幣單位折算新台幣條例第2 條，中華民國96年
罪犯減刑條例第2 條第1 項第3 款、第7 條、第9 條，判決如主
文。
本案經檢察官余秉甄到庭執行職務
中    華    民    國    97    年    1     月    31    日
                  刑事第六庭法  官  許永煌
以上正本證明與原本無異。
如不服本判決，應於收受送達後10日內向本院提出上訴書狀，其
未敘述上訴之理由者並得於提起上訴後20日內向本院補提理由書
（均須按他造當事人之人數附繕本）。
                            書記官  陳淑琪
中    華    民    國    97    年    1     月    31    日
附錄本案所犯法條全文
中華民國刑法第214條
明知為不實之事項，而使公務員登載於職務上所掌之公文書，足
以生損害於公眾或他人者，處3 年以下有期徒刑、拘役或5 百元
以下罰金。


司法院資訊處製作；財團法人民間司法改革基金會備份。
